臺灣高等法院臺中分院刑事判決　　　　100年度上重訴字第2號
上　訴　人
即　被　告　田文鑫
　　　　　　　　（現於法務部矯正署台中監獄台中分監執行）
指定辯護人　本院公設辯護人　賴泰鈞
上列被告因殺人案件，臺灣臺中地方法院以99年度重訴字第3443
號，於中華民國99年12月31日為第一審判決後（起訴案號：臺灣
臺中地方法院檢察署99年度偵字第22903號），除已確定之傷害
等罪部分外，其餘依職權逕送本院審判，視為被告已提起上訴，
本院判決如下：
    主  文
上訴駁回。
    犯罪事實
一、田文鑫前無不法犯罪之前科紀錄，其因不滿居住在其位於原
    臺中縣豐原市（現已改制為臺中市豐原區，以下逕稱臺中市
    豐原區○○○○街二八二號四樓之二住處樓上五樓之二住戶
    歐毓華一家人長期喧嘩發出聲響侵擾，致無法成眠，田文鑫
    並自民國九十九年一月間起，即多次向歐毓華一家人反應，
    均未獲置理，且持續未能改善，遂因此萌生殺害歐毓華一家
    人之犯意。田文鑫明知其住處樓上五樓之二處所有歐毓華、
    歐毓華之子劉俊升、劉俊光、劉俊光之子女即十二歲以上、
    未滿十八歲之少年劉０綺（八十五年二月生，真實姓名、年
    籍資料詳卷）、劉０銚（八十七年一月生，真實姓名、年籍
    資料亦詳卷。起訴書誤植為八十九年一月生之兒童）等人棲
    宿，屬現供人居住之住宅，且其內部有一般屋內裝潢、傢俱
    、電器及電線等易燃物質，五樓本身又無獨立之對外樓梯，
    無論身處五樓或六樓，均須穿越經由樓梯間始能對外進出，
    故如於五樓之二處所入口處潑灑汽油引火燃燒，非但甚易迅
    速延燒毀損住宅，且五、六樓唯一之連外通道亦將遭火勢、
    濃煙阻隔，難以逃離，直接阻礙住宅內居住之人通過大門與
    樓梯間向外逃生之機會，並可進而因燒燬住宅而造成居住在
    內之歐毓華、劉俊升及劉俊光之子女劉０綺、劉０銚等人死
    亡之結果，竟仍基於放火燒燬現供人使用之住宅及殺人之故
    意，先於九十九年八月間，將其所有本作為砍樹所用之刃長
    二十五公分、單面開鋒、刃寬三公分、刀厚一‧一公分之柴
    刀一支（非屬槍砲彈藥刀械管制條例所列管之刀械）磨利後
    ，擺放在住處房間內；再於同年九月間，分二次至住家附近
    之加油站購買共計新臺幣二百元之汽油若干，存放在廚餘桶
    內，再將該廚餘桶藏放於住處之油漆桶內，均預備供於縱火
    殺害歐毓華一家人時所使用。後田文鑫即先於九十九年十月
    一日某時，攜帶上開柴刀至歐毓華住處查看；惟因大門深鎖
    而未能進入屋內。田文鑫復於九十九年十月三日二十一時三
    十分許，先在其住處內飲酒若干後，又憶及長期受歐毓華一
    家人聲響干擾安寧之事，乃越思越生氣憤，竟在酒氣尚未全
    消，而影響其正確判斷能力之際（惟尚未達不能辨識其行為
    違法或欠缺依其辨識而行為之能力，或該等能力有顯著減低
    之程度），再持前揭預先備妥之柴刀、汽油、打火機及包裹
    石頭之廣告紙等物，前至樓上歐毓華住處查看，因見該處所
    大門適巧並未上鎖，旋即推門進入屋內，並先將所攜帶之汽
    油於入口玄關處朝四方隨意潑灑；迨進至客廳時，見到歐毓
    華獨自一人坐在沙發上，田文鑫即基於前開殺人之犯意，持
    柴刀趨前砍殺歐毓華身體數刀，直至歐毓華因失血過多昏迷
    倒地方始罷手，致使歐毓華受有右手切割傷二十六公分併正
    中神經、尺神經、右手多指神經伸肌肌腱共六條、尺動脈斷
    裂及掌骨關節開放性骨折及脫位；右手食指近似斷指；臉部
    十一公分、頭皮五公分、左手肘六公分、右手肘三公分、背
    部一公分等全身多處切割傷等傷害。歐毓華之子劉俊升於房
    間內聽聞異常之聲響，乃自房間衝出，田文鑫隨即承繼上述
    殺害歐毓華全家人之犯意，復持柴刀砍殺劉俊升，上開柴刀
    並刺入劉俊升頸部，傷及右側鎖骨區及右頸部軟組織及血管
    併造成大量出血，後刺過氣管，並刺傷至左側頸部軟組織及
    頸椎，刺入深度達十二公分，致劉俊升因大量出血及氣管銳
    器傷、右側鎖骨區及頸部銳器傷當場死亡。斯時，在該址六
    樓房間內玩耍之劉俊光友人蔡錦拳之女即未滿十二歲之兒童
    蔡０臻（八十九年六月生，真實姓名、年籍資料均詳卷）、
    劉俊光友人劉正偉之子女即兒童劉０承（九十四年七月生，
    真實姓名、年籍資料亦詳卷）、少年劉０雯（八十七年三月
    生，真實姓名、年籍資料亦詳卷）與劉俊光之子女劉０綺、
    劉０銚等人聽聞歐毓華呼喊少年劉０綺報警之聲音後，即一
    同至樓梯口處查看，驚見田文鑫持上開柴刀走向劉俊升，兒
    童蔡０臻乃趁隙逃離現場，並至臺中市豐原區○○○街上之
    「89快炒店」，向在該處用餐之父親蔡錦拳及劉俊光、劉正
    偉等人求援。田文鑫則於砍殺劉俊升致死後，基於原即萌發
    之放火燒燬現供人使用之住宅之故意及賡續上述殺人之犯意
    ，並可預見其縱火點燃延燒，將造成屋內原未居住於該處，
    僅因偶然之邀約聚會，始至該住宅內玩耍之兒童劉０承、少
    年劉０雯等人死亡之結果，仍不違背其本意之不確定殺人犯
    意，持打火機點燃所攜帶包裹有石頭之廣告紙丟擲在屋內助
    燃，後因無法延燒，田文鑫乃再隨手引燃該址玄關西側之雜
    物，終致使該址屋內起火燃燒。
二、之後蔡錦拳、劉俊光聞訊趕回該田文鑫縱火處所，田文鑫即
    在門口阻擋不讓二人進入屋內，且為阻止蔡錦拳、劉俊光之
    行止，田文鑫並另基於傷害之犯罪故意，持上開柴刀揮刺劉
    俊光，致使劉俊光受有腹壁表淺擦傷之傷害。另警員柳泳誠
    、張乃元獲報後亦趕赴現場處理，見田文鑫欲將歐毓華住處
    房門關閉，乃齊同上前阻止，柳泳誠並欲將田文鑫手上之柴
    刀奪下，田文鑫明知柳泳誠係依法執行查緝犯罪勤務之員警
    ，竟仍基於妨害公務之犯意，於員警柳泳誠執行現行犯逮捕
    與犯罪被害救援勤務時，持前述柴刀朝員警柳泳誠揮砍，亦
    致使柳泳誠受有左手小指及手掌撕裂傷，傷口長約四公分之
    傷害（此部分傷害罪嫌，未經柳泳誠提出告訴）。蔡錦拳、
    劉俊光見狀乃趁機將門撞開進入屋內，田文鑫乃又承續前開
    為阻止旁人入內而傷害之犯罪故意，持刀刺向蔡錦拳，致蔡
    錦拳同受有左手切割傷、右腳及多處撕裂傷等傷害（傷害罪
    部分業據原審判決有罪確定）。劉俊光則尋隙至住處樓上房
    間內，將其子女即少年劉０綺、劉０銚與友人劉正偉之兒女
    即兒童劉０承、少年劉０雯等人帶至陽台等候救援，經消防
    隊即時趕到撲滅火勢，並將屋主歐毓華、少年劉０綺、劉０
    銚、劉０雯與兒童劉０承等人緊急送醫救治，始未造成屋主
    歐毓華、少年劉０綺、劉０雯、劉０銚與兒童劉０承等人死
    亡及房屋燒燬之結果而未遂。然前開火勢仍造成兒童劉０承
    及少年劉０雯均受有火場嗆傷之傷害；少年劉０綺、劉０銚
    則皆受有喉、氣管及肺燒傷之傷害；另該歐毓華住處屋內練
    琴室天花板及東、西兩側家具擺設受燒碳化；歐毓華房間床
    舖、梳妝台受燒碳化；客房衣櫥北側靠近門口受燒碳化，牆
    面及其餘物品受煙燻黑；玄關天花板受燒變色、剝落；西側
    鞋櫃及木質裝潢嚴重受燒碳化；劉俊光之房間、廚房、餐廳
    、浴廁、客廳內部物品、洗衣間、劉俊升之房間等處受煙燻
    等損害。田文鑫隨後遭警員王建智、張乃元制伏，並查扣上
    開其所有，供為本件放火、殺人及傷害犯行所用之柴刀一支
    、石頭三顆、廣告紙三張、打火機四個等物；隨後田文鑫並
    帶同員警至其位於臺中市豐原區○○○街二八二號四樓之二
    住處，起獲田文鑫購買汽油時所索取之統一發票七張扣案，
    始由警進而查悉上情。
三、案經劉俊光、歐毓華、蔡錦拳、劉俊升之子劉書丞訴由原臺
    中縣警察局豐原分局（現已改制為臺中市政府警察局豐原分
    局，以下逕稱臺中市政府警察局豐原分局）報請臺灣臺中地
    方法院檢察署檢察官偵查起訴。
    理    由
一、證據能力方面：
  (一)按現行刑事訴訟法關於「鑑定」之規定，除選任自然人充當
    鑑定人外，另設有囑託機關鑑定制度。依同法第一百九十八
    條、第二百零八條之規定，不論鑑定人或鑑定機關、團體，
    固均應由法院、審判長、受命法官或檢察官視具體個案之需
    要而為選任、囑託，並依第二百零六條之規定，提出言詞或
    書面報告，始符合同法第一百五十九條第一項所定得作為證
    據之「法律有規定」之情形，否則所為之鑑定，仍屬傳聞證
    據（最高法院96年度台上字第2860號、第6842號判決要旨參
    照）。卷附之原臺中縣消防局火災原因調查鑑定書，為檢察
    官視具體個案之需要而囑託機關鑑定，鑑定機關並提出書面
    報告，符合刑事訴訟法第一百九十八條、第二百零六條、第
    二百零八條之規定，依上開法條及最高法院判決意旨，自有
    證據能力。另臺灣臺中地方法院檢察署解剖報告書、相驗屍
    體證明書、檢察官相驗筆錄、解剖筆錄，皆係該署檢察官及
    法醫師執行屍體相驗公務所出具之書面報告，亦屬刑事訴訟
    法第二百零六條之鑑定報告，亦有證據能力。
  (二)按除顯有不可信之情況外，公務員職務上製作之紀錄文書，
    得為證據，刑事訴訟法第一百五十九條之四第一款定有明文
    。復按刑事訴訟法第一百五十九條之四對於具有高度特別可
    信之文書如公務文書等，在兼具公示性、例行性或機械性、
    良心性及制裁性等原則下，雖屬傳聞證據，例外容許作為證
    據使用。因此，採取容許特信性文書作為證據，應注意該文
    書之製作，是否係於例行性的公務或業務過程中，基於觀察
    或發現而當場或即時記載之特徵（最高法院94年度台上字第
    1361號刑事判決要旨可參）。經查，員警獲報於處理刑事案
    件之際，依程序均須依現場狀況，以科學儀器之相機拍攝現
    場與贓證物或相關稽證照片。故上揭照片乃公務員依職權所
    製作拍攝，與其責任、信譽攸關，如有錯誤、虛偽，公務員
    因此必須負擔刑事及行政責任，從而其正確性自較高，且該
    等照片係經常處於可受公開檢查之狀態，其真實性亦較可獲
    得擔保，自得作為被告或犯罪嫌疑人所犯犯罪事實嚴格證明
    之紀錄。故本件卷內之員警基於觀察或發現而當場或即時拍
    攝之刑案現場與贓證物或相關稽證照片，依據刑事訴訟法第
    一百五十九條之四第一款之規定，均堪認具有證據能力。
  (三)又按「除顯有不可信之情況外，從事業務之人於業務上或通
    常業務過程所須製作之紀錄文書、證明文書」，亦得為證據
    ，此於刑事訴訟法第一百五十九條之四第二款亦定有明文。
    本件告訴人歐毓華、劉俊光、蔡錦拳、證人柳泳誠與少年劉
    ０綺、劉０銚、劉０雯、兒童劉０承等人因本件事故均受有
    傷勢，分別前往財團法人慈濟綜合醫院臺中分院、行政院衛
    生署豐原醫院及童綜合醫院診療，經財團法人慈濟綜合醫院
    臺中分院、行政院衛生署豐原醫院與童綜合醫院所分別開立
    之一般診斷書或診斷證明書，係告訴人歐毓華等人因本件事
    故而於案發後到上開醫院就醫，經各該醫院醫師在醫療業務
    過程所製作之證明文書。上開診斷證明書如有不實記載，診
    治醫師當受醫師法懲戒或刑法之處罰而具有制裁性，依據其
    製作過程及製作當時外部客觀情況，亦難認醫師會有不實記
    載之動機及可能；再參酌上開診斷證明書係在診療後所即時
    製作，當時診治醫師之記憶應仍鮮明等因素，上開診斷證明
    書之製作應無「顯有不可信之情況」。本件檢察官、被告田
    文鑫及其指定辯護人在法院審理期間，亦均未主張或釋明上
    開診斷證明書有因具有「顯有不可信之情況」，致依法不得
    為證據之情形，則依據上開刑事訴訟法第一百五十九條之四
    第二款之規定，該醫師在診斷治療過程所開立之診斷證明書
    ，亦得採為證據使用。
  (四)另按被告以外之人（包括證人、鑑定人、告訴人、被害人及
    共同被告等）於審判外之陳述雖不符刑事訴訟法第一百五十
    九條之一至第一百五十九條之四等四條之規定，而經當事人
    於審判程序同意作為證據，法院審酌該言詞陳述或書面陳述
    作成時之情況，認為適當者，亦得為證據；當事人、代理人
    或辯護人於法院調查證據時，知有刑事訴訟法第一百五十九
    條第一項不得為證據之情形，而未於言詞辯論終結前聲明異
    議者，視為有前項之同意；此於刑事訴訟法第一百五十九條
    之五第一、二項定有明文。立法意旨在於傳聞證據未經當事
    人之反對詰問予以核實，原則上先予排除。惟若當事人已放
    棄反對詰問權，於審判程序中表明同意該等傳聞證據可作為
    證據；或於言詞辯論終結前未聲明異議，基於尊重當事人對
    傳聞證據之處分權，暨證據資料愈豐富，愈有助於真實發見
    之理念，且強化言詞辯論主義，使訴訟程序得以順暢進行，
    上開傳聞證據亦均具有證據能力。經查，本件除上開部分外
    ，下列所引用之其他被告以外之人在審判外之言詞或書面陳
    述，業經本院於審理期日踐行調查證據程序，檢察官、被告
    田文鑫及其指定辯護人均未爭議其證據能力。本院審酌各該
    證據之製作及取得，並無證據顯示有何違背程序規定而欠缺
    適當性之情事，認以之為證據亦屬適當，依據上述說明，均
    應認具有證據能力。
  (五)扣案被告所有供犯罪所用之柴刀一支、石頭三顆、廣告紙三
    張與打火機四個，均非屬供述證據而無傳聞法則之適用。且
    上開扣案之物品係由警員依法定程序合法扣得，並與本件皆
    具有直接關聯性，當亦有證據能力。
二、上述犯罪事實，迭經被告田文鑫於警詢、偵訊、原審及本院
    審理時均坦承不諱，核與告訴人歐毓華、劉俊光、蔡錦拳、
    劉書承、證人即趕赴現場處理之員警柳泳誠、告訴人蔡錦拳
    之女即兒童蔡０臻先後於警詢及偵查中指述或證陳之情節均
    大致相符（見警卷第13頁至第18頁、第21頁至第22頁，相驗
    卷第37頁至第39頁、第41頁至第42頁、第46頁，偵查卷第18
    頁至第19頁、第154頁至第155頁），並有刑案現場與贓證物
    或相關稽證照片、臺中市政府警察局豐原分局刑案現場勘查
    報告、告訴人劉俊光之財團法人慈濟綜合醫院臺中分院診斷
    證明書、告訴人蔡錦拳之行政院衛生署豐原醫院診斷證明書
    、告訴人歐毓華之童綜合醫院一般診斷書、證人柳泳誠之行
    政院衛生署豐原醫院診斷證明書與少年劉０綺、劉０雯、劉
    ０銚、兒童劉０承之行政院衛生署豐原醫院診斷證明書等件
    附卷可資憑佐（見警卷第36頁至第58頁、第65頁，偵查卷第
    21頁、第28頁至第81頁，第85頁、第87頁至第91頁）。又被
    害人劉俊升因被告持前揭柴刀之砍殺行為，致受有大量出血
    及氣管銳器傷、右側鎖骨區與頸部銳器傷而死亡，且死亡後
    經檢測血液中COHb之濃度為3.2%，表示死者生前並未吸入過
    量之一氧化碳，由解剖之氣管、支氣管內亦無發現煙燻，可
    得驗證被害人劉俊升生前因銳器刺傷後，即已無呼吸功能等
    情，亦有檢察官相驗筆錄、解剖筆錄、臺灣臺中地方法院檢
    察署相驗屍體證明書、解剖報告書、解剖照片等件在卷可證
    （見相驗卷第33頁、第48頁、第57頁、第59頁至第70頁、第
    157頁）；另前揭告訴人歐毓華所居住之房屋戶受有燒損，
    其起火原因鑑定結論為：「起火原因以人為縱火引燃的可能
    性最大」，復有原臺中縣消防局火災原因調查鑑定書附卷可
    參（見偵查卷第94頁至第152頁）；此外，並有被告所有供
    為本件犯行所用之柴刀一支、石頭三顆、廣告紙三張與打火
    機四個扣案可資佐證。由前述告訴人歐毓華等人及證人柳泳
    誠之指述與證詞、相關書證及扣案證物等證據，足資佐證被
    告之自白，核確與客觀事實相符，堪予採認。至被告為上述
    行為時雖有飲酒之情況，案發一小時後於同日二十二時三十
    八分許，經員警測試其酒精濃度仍高達0.75毫克／公升，有
    被告酒精濃度測試結果在卷可核（見警卷第62頁）；但被告
    於本件係先前早已萌發放火燒燬告訴人歐毓華住處以殺害告
    訴人歐毓華一家人之主觀犯意，其為前述行為時，尚具有自
    主意識能力，且係攜帶先前即備妥之柴刀與汽油等物品自行
    上樓至案發地點，迨點火引燃告訴人歐毓華之住宅，於告訴
    人劉俊光、蔡錦拳等人聞訊前來查看時，復能與之對峙阻擋
    告訴人劉俊光等人進入救援，足認被告為前述犯行時雖有醉
    意，致影響對於外界事務之知覺理會及判斷能力，然其意識
    仍未至渾沌而全然不清之程度，並仍具控制自己行為之能力
    ，亦即其行為當時對於外界事務之知覺理會及判斷作用並無
    較普通人之平均程度顯然減退或全然喪失之情形，復無其他
    積極事證可認被告當時確因酒醉而有不能辨識其行為違法或
    欠缺依其辨識而行為之能力，或其辨識行為違法及依其辨識
    而行為之能力顯著減低之情形，自不影響其行為之主觀犯意
    與罪責。況揆諸現行刑法第十九條第三項業已明確規定行為
    人因故意或過失自行招致精神障礙或其他心智缺陷致不能（
    或顯著減低）辨識其行為違法或欠缺（或顯著減低）依其辨
    識而行為之能力者，不適用同條第一、二項之不罰或減輕其
    刑之規定，益見被告於案發時縱有飲酒之情形，亦無礙於其
    犯責之認定。綜此，本件事證至臻明確，被告所為前揭犯行
    均洵堪認定。
三、核被告田文鑫所為：
  (一)按刑法第一百七十三條第一項放火燒燬現有人使用之住宅罪
    ，其直接被害法益，為一般社會之公共安全，雖同時侵害私
    人之財產法益，但仍以保護社會公安法益為重；況放火行為
    原含有毀損性質，而放火燒燬現供人使用之住宅罪，自係指
    供人居住房屋之整體而言，應包括墻垣及該住宅內所有設備
    、家具、日常生活上之一切用品。故一個放火行為，若同時
    燒燬住宅與該住宅內所有其他物品，無論該其他物品為他人
    或自己所有，與同時燒燬數犯罪客體者之情形不同，均不另
    成立刑法第一百七十五條第一項或第二項放火燒燬住宅以外
    他人或自己所有物罪（最高法院79年台上字第1471號判例要
    旨可照）。又按所謂「燒燬」，係指行為人利用火力，使特
    定物質焚燒燬滅，而一併失其形體效用；即使該特定物質主
    要部分或效用滅失者而言。又刑法第一百七十三條第一項放
    火燒燬現供人使用之住宅罪，所謂之燒燬，係指火力燃燒，
    喪失物之效用而言，必須其物喪失主要效用，始得為放火既
    遂；如僅將房屋內之傢俱、物件、電器燒燬或牆壁、天花板
    燻黑、磁磚燒黑剝落，但於房屋本身尚未達喪失其效用之程
    度者，即不得論以該罪之既遂犯（最高法院82年度台上字第
    4115號、93年度台上字第1069號判決意旨可參）；且按放火
    罪既未遂之區別標準，係以目的物獨立燃燒且足以變更其形
    體致喪失其效能為依據，是放火燒燬現供人使用之住宅罪，
    如僅室內家具、裝潢燒燬，其房屋重要構成部分諸如樑、柱
    、屋頂及支撐壁等尚未因燃燒結果致喪失其效用者，應成立
    刑法第一百七十三條第三項、第一項放火燒燬現供人使用住
    宅未遂罪（最高法院79年度台上字第2747號、第2656號、82
    年度台上字第4115號、87年度台上字第1719號、93年度台上
    字第1069號判決意旨足參）。另查，本件被害人劉０綺、劉
    ０銚、劉０雯、劉０承分別為八十五年二月、八十七年一月
    生、八十七年三月與九十四年七月生，其等於被告為本件犯
    罪行為時係十二歲以上未滿十八歲或未滿十二歲之人，而各
    屬兒童及少年福利法第二條所稱十二歲以上未滿十八歲之少
    年與未滿十二歲之兒童；又被告係四十八年六月出生，於本
    件案發時係屬成年人，此各有被告與被害人劉０綺等人之年
    籍資料在卷可參；準此，本件核被告田文鑫就犯罪事實欄一
    所載犯行所為，應係犯刑法第一百七十三條第一項、第三項
    之放火燒燬現供人使用之住宅未遂罪、同法第二百七十一條
    第一項之殺人既遂罪（就被害人劉俊升死亡部分）與同法條
    第三項、第一項之殺人未遂罪（就告訴人歐毓華倖免於死部
    分）；暨兒童及少年福利法第七十條第一項前段及刑法第二
    百七十一條第三項、第一項之成年人故意殺害少年及兒童未
    遂罪（即被害人少年劉０綺、劉０銚、劉０雯與兒童劉０承
    倖免於死部分），此部分關於法定刑為有期徒刑部分並均加
    重其刑至二分之一，且因兒童及少年福利法第七十條第一項
    前段所規定故意對少年與兒童犯罪之加重其刑，屬於分則之
    加重，係就犯罪類型變更之個別犯罪行為予以加重，已為另
    一獨立之罪名，應併予敘明之。
  (二)被告田文鑫預備殺人及預備放火燒燬現供人使用之住宅等罪
    嫌，係上開殺人既遂、殺人未遂及放火燒燬現供人使用住宅
    未遂等罪嫌之階段行為，為殺人既遂、殺人未遂及放火燒燬
    現供人使用住宅未遂等罪嫌所吸收，均不另論罪。
  (三)另按殺人罪係侵害個人生命法益之犯罪，其罪數計算，以被
    害生命之多寡，決定其犯罪之罪數，亦與放火罪之侵害社會
    法益，因應以行為人所侵害之社會全體利益為準據，認定係
    成立一個犯罪行為，有所不同。是以倘若行為人基於殺人與
    放火之犯罪決意，實施一個放火燒燬現供人使用，或現有人
    所在之住宅或建築物，而殺害（燒死）數人者，因行為人僅
    實施一個犯罪（放火）行為，縱同時殺害（燒死）數人，侵
    害數生命法益及一個社會法益，亦應就生命法益（殺人之部
    分），按被害生命法益之個數及一個社會法益之被害併計其
    犯罪罪數，而依想像競合犯之例從一重處斷（最高法院84年
    度台上字第4542號判決意旨參照）。且按刑法上一行為而觸
    犯數罪名之想像競合犯存在之目的，在於避免對於同一不法
    要素予以過度評價，其所謂「同一行為」係指所實行者為完
    全或局部同一之行為而言。因此刑法修正刪除牽連犯之規定
    後，於修正前原認屬於方法目的或原因結果之不同犯罪，其
    間果有實行之行為完全或局部同一之情形，應得依想像競合
    犯論擬（最高法院97年度台上字第3494號判決意旨參照）。
    本件被告田文鑫於案發之九十九年十月三日二十一時三十分
    許當時，既係本於原即萌生之以放火燒燬告訴人歐毓華住處
    以殺害告訴人歐毓華一家人之犯意，始持原即備妥之柴刀與
    汽油上樓前至案發地點，其進入告訴人歐毓華住處後，復依
    照原先之犯罪籌畫，將所攜帶之汽油朝告訴人歐毓華屋內四
    處潑灑，至見到告訴人歐毓華獨自一人坐在住處客廳沙發上
    ，暨被害人劉俊升聽聞異常聲響自房間內走出，被告乃基於
    原已萌發之殺人犯意，先後均持柴刀砍殺告訴人歐毓華與被
    害人劉俊升，迨告訴人歐毓華、被害人劉俊升皆不支倒地後
    ，被告即又繼續履行其前述犯罪規劃，點火引燃告訴人歐毓
    華住處玄關西側之雜物，使該處所起火延燒；是本院認就被
    告所為犯罪事實欄一所載部分之犯行歷程，應適度擴張一行
    為概念，認被告上開所為，係本於同一犯罪目的下賡續所為
    之單一行為舉措，因侵害不同法益（放火罪所致公共危險之
    社會法益與告訴人歐毓華、被害人劉俊升、被害少年劉０綺
    、劉０銚、劉０雯、被害兒童劉０承等人各自之生命法益）
    ，故為一行為觸犯數罪名之想像競合犯，應從重論以殺人既
    遂罪之一罪。
  (四)起訴意旨認就被告田文鑫於本件所犯各罪，除就所犯放火燒
    燬現供人使用之住宅未遂罪與殺害被害少年劉０綺、劉０銚
    、劉０雯、被害兒童劉０承等人未遂部分，應依想像競合犯
    之規定從重論處殺人未遂罪嫌外，餘皆應予分論併罰之，因
    與前揭論述意旨未合，容有未洽，應併此指明。
四、原審因而適用刑事訴訟法第二百九十九條第一項前段，兒童
    及少年福利法第七十條第一項前段，刑法第一百七十三條第
    一項、第三項、第二百七十一條第一項、第三項、第五十五
    條、第三十七條第一項、第三十八條第一項第二款，刑法施
    行法第一條之一第一項、第二項前段等規定，並審酌被告田
    文鑫前無不法犯罪之前科紀錄，素行尚佳，此有臺灣高等法
    院被告前案紀錄表存卷可按，其僅因細故對告訴人歐毓華一
    家人心生不滿，即趁夜間時分縱火欲殺害告訴人歐毓華全家
    洩憤，枉顧他人生命及身體存在之無窮價值與他人財產之安
    全，並因殺害導致被害人劉俊升之死亡結果，其犯罪已肇致
    無法彌補的損害，而告訴人歐毓華、被害少年劉０綺、劉０
    銚、劉０雯與被害兒童劉０承雖倖免於難；然被告縱火欲殺
    害告訴人歐毓華全家之行為，非但造成告訴人歐毓華、劉俊
    光等人財產上之損失，暗夜惡火對告訴人歐毓華等人所造成
    之心理創傷，更是難以平復，被告所為並嚴重危害社會公共
    安全，惡性非輕；又被告犯罪後迄未與告訴人歐毓華等人達
    成和解，以金錢稍事彌補告訴人歐毓華等人因其本件犯行所
    受身心之鉅大損傷；惟被告犯後始終坦認犯罪，尚見悔悟之
    意，犯罪後態度尚稱良好，暨檢察官於起訴書及原審審理時
    俱對被告具體求處應執行無期徒刑之刑度範圍等一切情狀，
    就被告所犯殺人既遂部分處以無期徒刑，並依刑法第三十七
    條第一項規定宣告被告無期徒刑部分褫奪公權終身，且以扣
    案之石頭三顆、廣告紙三張與打火機四個等物，係被告田文
    鑫所有供其為上揭縱火殺人犯行所用之物，均依刑法第三十
    八條第一項第二款之規定，為沒收之諭知。另就至告訴人劉
    俊光、被害人劉俊升之子劉書丞雖皆於原審審理時請求法院
    對被告量處最重之極刑即死刑；原審判決具體說明未予採納
    之理由：「以本件被告犯案情節與肇致後果之慘戾，悲傷、
    憤怒難以自持之告訴人歐毓華等人，諒難原宥被告，是認即
    令處以死刑以抵命，被告猶有餘辜，至於存有『殺人者死，
    傷人及盜抵罪』等應報觀念之一般社會民眾，當亦認殺人放
    火者處死償命，實乃罪有應得，此為本院量刑斟酌時所俱可
    理解體諒，則本院實難故發異論，曲宥被告免於死罪。然而
    ，人際往來關係既是如此錯綜複雜而難解，人之主觀意念又
    是如此深邃而難以透晰，是人之犯罪，或因於貪慾歹念之牽
    動，或緣於激憤意氣之翻攪，或出於危急張惶之情境，其起
    心動念之緣由誠然各異，有一般人皆認行為人為此犯行實迫
    不得已；亦有常理均視因此犯罪實為荒誕不經，而『國人皆
    約可殺』；但就具體個案之審酌，在司法理當理性靜穆之思
    量裡，是否果真能為懲罰一般人皆視其動機為不可思議，依
    常理實無法接受之殺人犯罪，即由法院裁處亦將導致剝奪人
    命結果之應報極刑，雖沒有可供驗證之答案，卻終究不會是
    個未辯自明之真理。有此困惑，在我國這尚存有死刑之實定
    法制度裡，是否量處死刑，難免令本院躊躇不已而沈吟忖度
    再三。本件被告僅因緣於無法忍受告訴人歐毓華一家人長期
    侵擾其安寧之犯罪動機，即輕易萌發殺意，其所選擇者復係
    燒燬告訴人歐毓華住處之殘暴方式，粗略觀之，被告實可謂
    兇惡悖理，致常人均視其動機為荒謬而難以寬諒；惟被告長
    期承受樓上住戶喧嘩擾人之精神壓力，案發前復有飲酒致影
    響其正確判斷能力，故其雖早已萌發殺意，但在憤激失制陸
    續為本件犯行後，惶恐畏罪之情乃代之而生，是嗣後與告訴
    人劉俊光、蔡錦拳及員警柳泳誠對峙之時，雖主要意在阻止
    告訴人劉俊光等人入內，但已另揚言欲同歸於盡，業有了卻
    自己生命之打算，此情並非不可理解。被告犯後復始終坦認
    犯罪，甚具悔意，良知亦未全然泯滅，則被害人劉俊生之死
    亡與其餘被告犯罪所致具體損害均誠值難捨與傷痛，對被告
    當然亦應予以嚴懲；但對於被告仍未可直以生性殘酷嗜殺、
    兇頑陰險、極兇至惡之徒視之。按『以牙還牙，以眼還眼』
    、『殺人抵命』之應報主義，已非多數立憲主義之現代民主
    法治國家所追求之刑事正義政策，而參酌行政院衛生署之統
    計資料，九十八年臺灣地區男性之平均壽命為七十五‧九歲
    ，倘本件量處被告應執行無期徒刑，嗣後其即便有悛悔實據
    而依法得於服刑二十五年後假釋出監，被告出獄之時亦已七
    十六歲而有餘，其殘生餘命已屬有限，遑論仍有復歸一般生
    活，再社會化之可能，復慮及被告在監獄中，長達二十餘年
    無時不刻自我良心譴責與悔恨交加之煎熬，如此之懲儆實已
    符合『罪刑相當』之原則，是本院若遽行宣告具不可回復性
    質之死刑，斬斷被告之生機，實有未安，因應認告訴人劉俊
    光、劉書丞上開對被告求處極刑之刑度範圍，應尚嫌過重」
    等語，其認事用法核無違誤，量刑亦屬允當，本件上訴為無
    理由，應予駁回。
五、據上論斷，應依刑事訴訟法第三百六十八條，判決如主文。
本案經檢察官王雪惠到庭執行職務。
中　　華　　民　　國　100　　年　　4　　月　　  20　　日
            刑事第四庭    審判長法　官  洪  耀  宗
                                法  官  林  清  鈞
                                法　官  劉  登  俊
以上正本證明與原本無異。
如不服本判決應於收受送達後十日內向本院提出上訴書狀，其未
敘述上訴理由者，並得於提起上訴後十日內向本院補提理由書（
均須按他造當事人之人數附繕本）「切勿逕送上級法院」。
                                書記官  張  惠  彥
中　　華　　民　　國　 100　　年　　4 　　月　　20　　日
臺灣高等法院臺中分院刑事判決　　　　100年度上重訴字第2號
上　訴　人
即　被　告　田文鑫
　　　　　　　　（現於法務部矯正署台中監獄台中分監執行）
指定辯護人　本院公設辯護人　賴泰鈞
上列被告因殺人案件，臺灣臺中地方法院以99年度重訴字第3443
號，於中華民國99年12月31日為第一審判決後（起訴案號：臺灣
臺中地方法院檢察署99年度偵字第22903號），除已確定之傷害
等罪部分外，其餘依職權逕送本院審判，視為被告已提起上訴，
本院判決如下：
    主  文
上訴駁回。
    犯罪事實
一、田文鑫前無不法犯罪之前科紀錄，其因不滿居住在其位於原
    臺中縣豐原市（現已改制為臺中市豐原區，以下逕稱臺中市
    豐原區○○○○街二八二號四樓之二住處樓上五樓之二住戶
    歐毓華一家人長期喧嘩發出聲響侵擾，致無法成眠，田文鑫
    並自民國九十九年一月間起，即多次向歐毓華一家人反應，
    均未獲置理，且持續未能改善，遂因此萌生殺害歐毓華一家
    人之犯意。田文鑫明知其住處樓上五樓之二處所有歐毓華、
    歐毓華之子劉俊升、劉俊光、劉俊光之子女即十二歲以上、
    未滿十八歲之少年劉０綺（八十五年二月生，真實姓名、年
    籍資料詳卷）、劉０銚（八十七年一月生，真實姓名、年籍
    資料亦詳卷。起訴書誤植為八十九年一月生之兒童）等人棲
    宿，屬現供人居住之住宅，且其內部有一般屋內裝潢、傢俱
    、電器及電線等易燃物質，五樓本身又無獨立之對外樓梯，
    無論身處五樓或六樓，均須穿越經由樓梯間始能對外進出，
    故如於五樓之二處所入口處潑灑汽油引火燃燒，非但甚易迅
    速延燒毀損住宅，且五、六樓唯一之連外通道亦將遭火勢、
    濃煙阻隔，難以逃離，直接阻礙住宅內居住之人通過大門與
    樓梯間向外逃生之機會，並可進而因燒燬住宅而造成居住在
    內之歐毓華、劉俊升及劉俊光之子女劉０綺、劉０銚等人死
    亡之結果，竟仍基於放火燒燬現供人使用之住宅及殺人之故
    意，先於九十九年八月間，將其所有本作為砍樹所用之刃長
    二十五公分、單面開鋒、刃寬三公分、刀厚一‧一公分之柴
    刀一支（非屬槍砲彈藥刀械管制條例所列管之刀械）磨利後
    ，擺放在住處房間內；再於同年九月間，分二次至住家附近
    之加油站購買共計新臺幣二百元之汽油若干，存放在廚餘桶
    內，再將該廚餘桶藏放於住處之油漆桶內，均預備供於縱火
    殺害歐毓華一家人時所使用。後田文鑫即先於九十九年十月
    一日某時，攜帶上開柴刀至歐毓華住處查看；惟因大門深鎖
    而未能進入屋內。田文鑫復於九十九年十月三日二十一時三
    十分許，先在其住處內飲酒若干後，又憶及長期受歐毓華一
    家人聲響干擾安寧之事，乃越思越生氣憤，竟在酒氣尚未全
    消，而影響其正確判斷能力之際（惟尚未達不能辨識其行為
    違法或欠缺依其辨識而行為之能力，或該等能力有顯著減低
    之程度），再持前揭預先備妥之柴刀、汽油、打火機及包裹
    石頭之廣告紙等物，前至樓上歐毓華住處查看，因見該處所
    大門適巧並未上鎖，旋即推門進入屋內，並先將所攜帶之汽
    油於入口玄關處朝四方隨意潑灑；迨進至客廳時，見到歐毓
    華獨自一人坐在沙發上，田文鑫即基於前開殺人之犯意，持
    柴刀趨前砍殺歐毓華身體數刀，直至歐毓華因失血過多昏迷
    倒地方始罷手，致使歐毓華受有右手切割傷二十六公分併正
    中神經、尺神經、右手多指神經伸肌肌腱共六條、尺動脈斷
    裂及掌骨關節開放性骨折及脫位；右手食指近似斷指；臉部
    十一公分、頭皮五公分、左手肘六公分、右手肘三公分、背
    部一公分等全身多處切割傷等傷害。歐毓華之子劉俊升於房
    間內聽聞異常之聲響，乃自房間衝出，田文鑫隨即承繼上述
    殺害歐毓華全家人之犯意，復持柴刀砍殺劉俊升，上開柴刀
    並刺入劉俊升頸部，傷及右側鎖骨區及右頸部軟組織及血管
    併造成大量出血，後刺過氣管，並刺傷至左側頸部軟組織及
    頸椎，刺入深度達十二公分，致劉俊升因大量出血及氣管銳
    器傷、右側鎖骨區及頸部銳器傷當場死亡。斯時，在該址六
    樓房間內玩耍之劉俊光友人蔡錦拳之女即未滿十二歲之兒童
    蔡０臻（八十九年六月生，真實姓名、年籍資料均詳卷）、
    劉俊光友人劉正偉之子女即兒童劉０承（九十四年七月生，
    真實姓名、年籍資料亦詳卷）、少年劉０雯（八十七年三月
    生，真實姓名、年籍資料亦詳卷）與劉俊光之子女劉０綺、
    劉０銚等人聽聞歐毓華呼喊少年劉０綺報警之聲音後，即一
    同至樓梯口處查看，驚見田文鑫持上開柴刀走向劉俊升，兒
    童蔡０臻乃趁隙逃離現場，並至臺中市豐原區○○○街上之
    「89快炒店」，向在該處用餐之父親蔡錦拳及劉俊光、劉正
    偉等人求援。田文鑫則於砍殺劉俊升致死後，基於原即萌發
    之放火燒燬現供人使用之住宅之故意及賡續上述殺人之犯意
    ，並可預見其縱火點燃延燒，將造成屋內原未居住於該處，
    僅因偶然之邀約聚會，始至該住宅內玩耍之兒童劉０承、少
    年劉０雯等人死亡之結果，仍不違背其本意之不確定殺人犯
    意，持打火機點燃所攜帶包裹有石頭之廣告紙丟擲在屋內助
    燃，後因無法延燒，田文鑫乃再隨手引燃該址玄關西側之雜
    物，終致使該址屋內起火燃燒。
二、之後蔡錦拳、劉俊光聞訊趕回該田文鑫縱火處所，田文鑫即
    在門口阻擋不讓二人進入屋內，且為阻止蔡錦拳、劉俊光之
    行止，田文鑫並另基於傷害之犯罪故意，持上開柴刀揮刺劉
    俊光，致使劉俊光受有腹壁表淺擦傷之傷害。另警員柳泳誠
    、張乃元獲報後亦趕赴現場處理，見田文鑫欲將歐毓華住處
    房門關閉，乃齊同上前阻止，柳泳誠並欲將田文鑫手上之柴
    刀奪下，田文鑫明知柳泳誠係依法執行查緝犯罪勤務之員警
    ，竟仍基於妨害公務之犯意，於員警柳泳誠執行現行犯逮捕
    與犯罪被害救援勤務時，持前述柴刀朝員警柳泳誠揮砍，亦
    致使柳泳誠受有左手小指及手掌撕裂傷，傷口長約四公分之
    傷害（此部分傷害罪嫌，未經柳泳誠提出告訴）。蔡錦拳、
    劉俊光見狀乃趁機將門撞開進入屋內，田文鑫乃又承續前開
    為阻止旁人入內而傷害之犯罪故意，持刀刺向蔡錦拳，致蔡
    錦拳同受有左手切割傷、右腳及多處撕裂傷等傷害（傷害罪
    部分業據原審判決有罪確定）。劉俊光則尋隙至住處樓上房
    間內，將其子女即少年劉０綺、劉０銚與友人劉正偉之兒女
    即兒童劉０承、少年劉０雯等人帶至陽台等候救援，經消防
    隊即時趕到撲滅火勢，並將屋主歐毓華、少年劉０綺、劉０
    銚、劉０雯與兒童劉０承等人緊急送醫救治，始未造成屋主
    歐毓華、少年劉０綺、劉０雯、劉０銚與兒童劉０承等人死
    亡及房屋燒燬之結果而未遂。然前開火勢仍造成兒童劉０承
    及少年劉０雯均受有火場嗆傷之傷害；少年劉０綺、劉０銚
    則皆受有喉、氣管及肺燒傷之傷害；另該歐毓華住處屋內練
    琴室天花板及東、西兩側家具擺設受燒碳化；歐毓華房間床
    舖、梳妝台受燒碳化；客房衣櫥北側靠近門口受燒碳化，牆
    面及其餘物品受煙燻黑；玄關天花板受燒變色、剝落；西側
    鞋櫃及木質裝潢嚴重受燒碳化；劉俊光之房間、廚房、餐廳
    、浴廁、客廳內部物品、洗衣間、劉俊升之房間等處受煙燻
    等損害。田文鑫隨後遭警員王建智、張乃元制伏，並查扣上
    開其所有，供為本件放火、殺人及傷害犯行所用之柴刀一支
    、石頭三顆、廣告紙三張、打火機四個等物；隨後田文鑫並
    帶同員警至其位於臺中市豐原區○○○街二八二號四樓之二
    住處，起獲田文鑫購買汽油時所索取之統一發票七張扣案，
    始由警進而查悉上情。
三、案經劉俊光、歐毓華、蔡錦拳、劉俊升之子劉書丞訴由原臺
    中縣警察局豐原分局（現已改制為臺中市政府警察局豐原分
    局，以下逕稱臺中市政府警察局豐原分局）報請臺灣臺中地
    方法院檢察署檢察官偵查起訴。
    理    由
一、證據能力方面：
  (一)按現行刑事訴訟法關於「鑑定」之規定，除選任自然人充當
    鑑定人外，另設有囑託機關鑑定制度。依同法第一百九十八
    條、第二百零八條之規定，不論鑑定人或鑑定機關、團體，
    固均應由法院、審判長、受命法官或檢察官視具體個案之需
    要而為選任、囑託，並依第二百零六條之規定，提出言詞或
    書面報告，始符合同法第一百五十九條第一項所定得作為證
    據之「法律有規定」之情形，否則所為之鑑定，仍屬傳聞證
    據（最高法院96年度台上字第2860號、第6842號判決要旨參
    照）。卷附之原臺中縣消防局火災原因調查鑑定書，為檢察
    官視具體個案之需要而囑託機關鑑定，鑑定機關並提出書面
    報告，符合刑事訴訟法第一百九十八條、第二百零六條、第
    二百零八條之規定，依上開法條及最高法院判決意旨，自有
    證據能力。另臺灣臺中地方法院檢察署解剖報告書、相驗屍
    體證明書、檢察官相驗筆錄、解剖筆錄，皆係該署檢察官及
    法醫師執行屍體相驗公務所出具之書面報告，亦屬刑事訴訟
    法第二百零六條之鑑定報告，亦有證據能力。
  (二)按除顯有不可信之情況外，公務員職務上製作之紀錄文書，
    得為證據，刑事訴訟法第一百五十九條之四第一款定有明文
    。復按刑事訴訟法第一百五十九條之四對於具有高度特別可
    信之文書如公務文書等，在兼具公示性、例行性或機械性、
    良心性及制裁性等原則下，雖屬傳聞證據，例外容許作為證
    據使用。因此，採取容許特信性文書作為證據，應注意該文
    書之製作，是否係於例行性的公務或業務過程中，基於觀察
    或發現而當場或即時記載之特徵（最高法院94年度台上字第
    1361號刑事判決要旨可參）。經查，員警獲報於處理刑事案
    件之際，依程序均須依現場狀況，以科學儀器之相機拍攝現
    場與贓證物或相關稽證照片。故上揭照片乃公務員依職權所
    製作拍攝，與其責任、信譽攸關，如有錯誤、虛偽，公務員
    因此必須負擔刑事及行政責任，從而其正確性自較高，且該
    等照片係經常處於可受公開檢查之狀態，其真實性亦較可獲
    得擔保，自得作為被告或犯罪嫌疑人所犯犯罪事實嚴格證明
    之紀錄。故本件卷內之員警基於觀察或發現而當場或即時拍
    攝之刑案現場與贓證物或相關稽證照片，依據刑事訴訟法第
    一百五十九條之四第一款之規定，均堪認具有證據能力。
  (三)又按「除顯有不可信之情況外，從事業務之人於業務上或通
    常業務過程所須製作之紀錄文書、證明文書」，亦得為證據
    ，此於刑事訴訟法第一百五十九條之四第二款亦定有明文。
    本件告訴人歐毓華、劉俊光、蔡錦拳、證人柳泳誠與少年劉
    ０綺、劉０銚、劉０雯、兒童劉０承等人因本件事故均受有
    傷勢，分別前往財團法人慈濟綜合醫院臺中分院、行政院衛
    生署豐原醫院及童綜合醫院診療，經財團法人慈濟綜合醫院
    臺中分院、行政院衛生署豐原醫院與童綜合醫院所分別開立
    之一般診斷書或診斷證明書，係告訴人歐毓華等人因本件事
    故而於案發後到上開醫院就醫，經各該醫院醫師在醫療業務
    過程所製作之證明文書。上開診斷證明書如有不實記載，診
    治醫師當受醫師法懲戒或刑法之處罰而具有制裁性，依據其
    製作過程及製作當時外部客觀情況，亦難認醫師會有不實記
    載之動機及可能；再參酌上開診斷證明書係在診療後所即時
    製作，當時診治醫師之記憶應仍鮮明等因素，上開診斷證明
    書之製作應無「顯有不可信之情況」。本件檢察官、被告田
    文鑫及其指定辯護人在法院審理期間，亦均未主張或釋明上
    開診斷證明書有因具有「顯有不可信之情況」，致依法不得
    為證據之情形，則依據上開刑事訴訟法第一百五十九條之四
    第二款之規定，該醫師在診斷治療過程所開立之診斷證明書
    ，亦得採為證據使用。
  (四)另按被告以外之人（包括證人、鑑定人、告訴人、被害人及
    共同被告等）於審判外之陳述雖不符刑事訴訟法第一百五十
    九條之一至第一百五十九條之四等四條之規定，而經當事人
    於審判程序同意作為證據，法院審酌該言詞陳述或書面陳述
    作成時之情況，認為適當者，亦得為證據；當事人、代理人
    或辯護人於法院調查證據時，知有刑事訴訟法第一百五十九
    條第一項不得為證據之情形，而未於言詞辯論終結前聲明異
    議者，視為有前項之同意；此於刑事訴訟法第一百五十九條
    之五第一、二項定有明文。立法意旨在於傳聞證據未經當事
    人之反對詰問予以核實，原則上先予排除。惟若當事人已放
    棄反對詰問權，於審判程序中表明同意該等傳聞證據可作為
    證據；或於言詞辯論終結前未聲明異議，基於尊重當事人對
    傳聞證據之處分權，暨證據資料愈豐富，愈有助於真實發見
    之理念，且強化言詞辯論主義，使訴訟程序得以順暢進行，
    上開傳聞證據亦均具有證據能力。經查，本件除上開部分外
    ，下列所引用之其他被告以外之人在審判外之言詞或書面陳
    述，業經本院於審理期日踐行調查證據程序，檢察官、被告
    田文鑫及其指定辯護人均未爭議其證據能力。本院審酌各該
    證據之製作及取得，並無證據顯示有何違背程序規定而欠缺
    適當性之情事，認以之為證據亦屬適當，依據上述說明，均
    應認具有證據能力。
  (五)扣案被告所有供犯罪所用之柴刀一支、石頭三顆、廣告紙三
    張與打火機四個，均非屬供述證據而無傳聞法則之適用。且
    上開扣案之物品係由警員依法定程序合法扣得，並與本件皆
    具有直接關聯性，當亦有證據能力。
二、上述犯罪事實，迭經被告田文鑫於警詢、偵訊、原審及本院
    審理時均坦承不諱，核與告訴人歐毓華、劉俊光、蔡錦拳、
    劉書承、證人即趕赴現場處理之員警柳泳誠、告訴人蔡錦拳
    之女即兒童蔡０臻先後於警詢及偵查中指述或證陳之情節均
    大致相符（見警卷第13頁至第18頁、第21頁至第22頁，相驗
    卷第37頁至第39頁、第41頁至第42頁、第46頁，偵查卷第18
    頁至第19頁、第154頁至第155頁），並有刑案現場與贓證物
    或相關稽證照片、臺中市政府警察局豐原分局刑案現場勘查
    報告、告訴人劉俊光之財團法人慈濟綜合醫院臺中分院診斷
    證明書、告訴人蔡錦拳之行政院衛生署豐原醫院診斷證明書
    、告訴人歐毓華之童綜合醫院一般診斷書、證人柳泳誠之行
    政院衛生署豐原醫院診斷證明書與少年劉０綺、劉０雯、劉
    ０銚、兒童劉０承之行政院衛生署豐原醫院診斷證明書等件
    附卷可資憑佐（見警卷第36頁至第58頁、第65頁，偵查卷第
    21頁、第28頁至第81頁，第85頁、第87頁至第91頁）。又被
    害人劉俊升因被告持前揭柴刀之砍殺行為，致受有大量出血
    及氣管銳器傷、右側鎖骨區與頸部銳器傷而死亡，且死亡後
    經檢測血液中COHb之濃度為3.2%，表示死者生前並未吸入過
    量之一氧化碳，由解剖之氣管、支氣管內亦無發現煙燻，可
    得驗證被害人劉俊升生前因銳器刺傷後，即已無呼吸功能等
    情，亦有檢察官相驗筆錄、解剖筆錄、臺灣臺中地方法院檢
    察署相驗屍體證明書、解剖報告書、解剖照片等件在卷可證
    （見相驗卷第33頁、第48頁、第57頁、第59頁至第70頁、第
    157頁）；另前揭告訴人歐毓華所居住之房屋戶受有燒損，
    其起火原因鑑定結論為：「起火原因以人為縱火引燃的可能
    性最大」，復有原臺中縣消防局火災原因調查鑑定書附卷可
    參（見偵查卷第94頁至第152頁）；此外，並有被告所有供
    為本件犯行所用之柴刀一支、石頭三顆、廣告紙三張與打火
    機四個扣案可資佐證。由前述告訴人歐毓華等人及證人柳泳
    誠之指述與證詞、相關書證及扣案證物等證據，足資佐證被
    告之自白，核確與客觀事實相符，堪予採認。至被告為上述
    行為時雖有飲酒之情況，案發一小時後於同日二十二時三十
    八分許，經員警測試其酒精濃度仍高達0.75毫克／公升，有
    被告酒精濃度測試結果在卷可核（見警卷第62頁）；但被告
    於本件係先前早已萌發放火燒燬告訴人歐毓華住處以殺害告
    訴人歐毓華一家人之主觀犯意，其為前述行為時，尚具有自
    主意識能力，且係攜帶先前即備妥之柴刀與汽油等物品自行
    上樓至案發地點，迨點火引燃告訴人歐毓華之住宅，於告訴
    人劉俊光、蔡錦拳等人聞訊前來查看時，復能與之對峙阻擋
    告訴人劉俊光等人進入救援，足認被告為前述犯行時雖有醉
    意，致影響對於外界事務之知覺理會及判斷能力，然其意識
    仍未至渾沌而全然不清之程度，並仍具控制自己行為之能力
    ，亦即其行為當時對於外界事務之知覺理會及判斷作用並無
    較普通人之平均程度顯然減退或全然喪失之情形，復無其他
    積極事證可認被告當時確因酒醉而有不能辨識其行為違法或
    欠缺依其辨識而行為之能力，或其辨識行為違法及依其辨識
    而行為之能力顯著減低之情形，自不影響其行為之主觀犯意
    與罪責。況揆諸現行刑法第十九條第三項業已明確規定行為
    人因故意或過失自行招致精神障礙或其他心智缺陷致不能（
    或顯著減低）辨識其行為違法或欠缺（或顯著減低）依其辨
    識而行為之能力者，不適用同條第一、二項之不罰或減輕其
    刑之規定，益見被告於案發時縱有飲酒之情形，亦無礙於其
    犯責之認定。綜此，本件事證至臻明確，被告所為前揭犯行
    均洵堪認定。
三、核被告田文鑫所為：
  (一)按刑法第一百七十三條第一項放火燒燬現有人使用之住宅罪
    ，其直接被害法益，為一般社會之公共安全，雖同時侵害私
    人之財產法益，但仍以保護社會公安法益為重；況放火行為
    原含有毀損性質，而放火燒燬現供人使用之住宅罪，自係指
    供人居住房屋之整體而言，應包括墻垣及該住宅內所有設備
    、家具、日常生活上之一切用品。故一個放火行為，若同時
    燒燬住宅與該住宅內所有其他物品，無論該其他物品為他人
    或自己所有，與同時燒燬數犯罪客體者之情形不同，均不另
    成立刑法第一百七十五條第一項或第二項放火燒燬住宅以外
    他人或自己所有物罪（最高法院79年台上字第1471號判例要
    旨可照）。又按所謂「燒燬」，係指行為人利用火力，使特
    定物質焚燒燬滅，而一併失其形體效用；即使該特定物質主
    要部分或效用滅失者而言。又刑法第一百七十三條第一項放
    火燒燬現供人使用之住宅罪，所謂之燒燬，係指火力燃燒，
    喪失物之效用而言，必須其物喪失主要效用，始得為放火既
    遂；如僅將房屋內之傢俱、物件、電器燒燬或牆壁、天花板
    燻黑、磁磚燒黑剝落，但於房屋本身尚未達喪失其效用之程
    度者，即不得論以該罪之既遂犯（最高法院82年度台上字第
    4115號、93年度台上字第1069號判決意旨可參）；且按放火
    罪既未遂之區別標準，係以目的物獨立燃燒且足以變更其形
    體致喪失其效能為依據，是放火燒燬現供人使用之住宅罪，
    如僅室內家具、裝潢燒燬，其房屋重要構成部分諸如樑、柱
    、屋頂及支撐壁等尚未因燃燒結果致喪失其效用者，應成立
    刑法第一百七十三條第三項、第一項放火燒燬現供人使用住
    宅未遂罪（最高法院79年度台上字第2747號、第2656號、82
    年度台上字第4115號、87年度台上字第1719號、93年度台上
    字第1069號判決意旨足參）。另查，本件被害人劉０綺、劉
    ０銚、劉０雯、劉０承分別為八十五年二月、八十七年一月
    生、八十七年三月與九十四年七月生，其等於被告為本件犯
    罪行為時係十二歲以上未滿十八歲或未滿十二歲之人，而各
    屬兒童及少年福利法第二條所稱十二歲以上未滿十八歲之少
    年與未滿十二歲之兒童；又被告係四十八年六月出生，於本
    件案發時係屬成年人，此各有被告與被害人劉０綺等人之年
    籍資料在卷可參；準此，本件核被告田文鑫就犯罪事實欄一
    所載犯行所為，應係犯刑法第一百七十三條第一項、第三項
    之放火燒燬現供人使用之住宅未遂罪、同法第二百七十一條
    第一項之殺人既遂罪（就被害人劉俊升死亡部分）與同法條
    第三項、第一項之殺人未遂罪（就告訴人歐毓華倖免於死部
    分）；暨兒童及少年福利法第七十條第一項前段及刑法第二
    百七十一條第三項、第一項之成年人故意殺害少年及兒童未
    遂罪（即被害人少年劉０綺、劉０銚、劉０雯與兒童劉０承
    倖免於死部分），此部分關於法定刑為有期徒刑部分並均加
    重其刑至二分之一，且因兒童及少年福利法第七十條第一項
    前段所規定故意對少年與兒童犯罪之加重其刑，屬於分則之
    加重，係就犯罪類型變更之個別犯罪行為予以加重，已為另
    一獨立之罪名，應併予敘明之。
  (二)被告田文鑫預備殺人及預備放火燒燬現供人使用之住宅等罪
    嫌，係上開殺人既遂、殺人未遂及放火燒燬現供人使用住宅
    未遂等罪嫌之階段行為，為殺人既遂、殺人未遂及放火燒燬
    現供人使用住宅未遂等罪嫌所吸收，均不另論罪。
  (三)另按殺人罪係侵害個人生命法益之犯罪，其罪數計算，以被
    害生命之多寡，決定其犯罪之罪數，亦與放火罪之侵害社會
    法益，因應以行為人所侵害之社會全體利益為準據，認定係
    成立一個犯罪行為，有所不同。是以倘若行為人基於殺人與
    放火之犯罪決意，實施一個放火燒燬現供人使用，或現有人
    所在之住宅或建築物，而殺害（燒死）數人者，因行為人僅
    實施一個犯罪（放火）行為，縱同時殺害（燒死）數人，侵
    害數生命法益及一個社會法益，亦應就生命法益（殺人之部
    分），按被害生命法益之個數及一個社會法益之被害併計其
    犯罪罪數，而依想像競合犯之例從一重處斷（最高法院84年
    度台上字第4542號判決意旨參照）。且按刑法上一行為而觸
    犯數罪名之想像競合犯存在之目的，在於避免對於同一不法
    要素予以過度評價，其所謂「同一行為」係指所實行者為完
    全或局部同一之行為而言。因此刑法修正刪除牽連犯之規定
    後，於修正前原認屬於方法目的或原因結果之不同犯罪，其
    間果有實行之行為完全或局部同一之情形，應得依想像競合
    犯論擬（最高法院97年度台上字第3494號判決意旨參照）。
    本件被告田文鑫於案發之九十九年十月三日二十一時三十分
    許當時，既係本於原即萌生之以放火燒燬告訴人歐毓華住處
    以殺害告訴人歐毓華一家人之犯意，始持原即備妥之柴刀與
    汽油上樓前至案發地點，其進入告訴人歐毓華住處後，復依
    照原先之犯罪籌畫，將所攜帶之汽油朝告訴人歐毓華屋內四
    處潑灑，至見到告訴人歐毓華獨自一人坐在住處客廳沙發上
    ，暨被害人劉俊升聽聞異常聲響自房間內走出，被告乃基於
    原已萌發之殺人犯意，先後均持柴刀砍殺告訴人歐毓華與被
    害人劉俊升，迨告訴人歐毓華、被害人劉俊升皆不支倒地後
    ，被告即又繼續履行其前述犯罪規劃，點火引燃告訴人歐毓
    華住處玄關西側之雜物，使該處所起火延燒；是本院認就被
    告所為犯罪事實欄一所載部分之犯行歷程，應適度擴張一行
    為概念，認被告上開所為，係本於同一犯罪目的下賡續所為
    之單一行為舉措，因侵害不同法益（放火罪所致公共危險之
    社會法益與告訴人歐毓華、被害人劉俊升、被害少年劉０綺
    、劉０銚、劉０雯、被害兒童劉０承等人各自之生命法益）
    ，故為一行為觸犯數罪名之想像競合犯，應從重論以殺人既
    遂罪之一罪。
  (四)起訴意旨認就被告田文鑫於本件所犯各罪，除就所犯放火燒
    燬現供人使用之住宅未遂罪與殺害被害少年劉０綺、劉０銚
    、劉０雯、被害兒童劉０承等人未遂部分，應依想像競合犯
    之規定從重論處殺人未遂罪嫌外，餘皆應予分論併罰之，因
    與前揭論述意旨未合，容有未洽，應併此指明。
四、原審因而適用刑事訴訟法第二百九十九條第一項前段，兒童
    及少年福利法第七十條第一項前段，刑法第一百七十三條第
    一項、第三項、第二百七十一條第一項、第三項、第五十五
    條、第三十七條第一項、第三十八條第一項第二款，刑法施
    行法第一條之一第一項、第二項前段等規定，並審酌被告田
    文鑫前無不法犯罪之前科紀錄，素行尚佳，此有臺灣高等法
    院被告前案紀錄表存卷可按，其僅因細故對告訴人歐毓華一
    家人心生不滿，即趁夜間時分縱火欲殺害告訴人歐毓華全家
    洩憤，枉顧他人生命及身體存在之無窮價值與他人財產之安
    全，並因殺害導致被害人劉俊升之死亡結果，其犯罪已肇致
    無法彌補的損害，而告訴人歐毓華、被害少年劉０綺、劉０
    銚、劉０雯與被害兒童劉０承雖倖免於難；然被告縱火欲殺
    害告訴人歐毓華全家之行為，非但造成告訴人歐毓華、劉俊
    光等人財產上之損失，暗夜惡火對告訴人歐毓華等人所造成
    之心理創傷，更是難以平復，被告所為並嚴重危害社會公共
    安全，惡性非輕；又被告犯罪後迄未與告訴人歐毓華等人達
    成和解，以金錢稍事彌補告訴人歐毓華等人因其本件犯行所
    受身心之鉅大損傷；惟被告犯後始終坦認犯罪，尚見悔悟之
    意，犯罪後態度尚稱良好，暨檢察官於起訴書及原審審理時
    俱對被告具體求處應執行無期徒刑之刑度範圍等一切情狀，
    就被告所犯殺人既遂部分處以無期徒刑，並依刑法第三十七
    條第一項規定宣告被告無期徒刑部分褫奪公權終身，且以扣
    案之石頭三顆、廣告紙三張與打火機四個等物，係被告田文
    鑫所有供其為上揭縱火殺人犯行所用之物，均依刑法第三十
    八條第一項第二款之規定，為沒收之諭知。另就至告訴人劉
    俊光、被害人劉俊升之子劉書丞雖皆於原審審理時請求法院
    對被告量處最重之極刑即死刑；原審判決具體說明未予採納
    之理由：「以本件被告犯案情節與肇致後果之慘戾，悲傷、
    憤怒難以自持之告訴人歐毓華等人，諒難原宥被告，是認即
    令處以死刑以抵命，被告猶有餘辜，至於存有『殺人者死，
    傷人及盜抵罪』等應報觀念之一般社會民眾，當亦認殺人放
    火者處死償命，實乃罪有應得，此為本院量刑斟酌時所俱可
    理解體諒，則本院實難故發異論，曲宥被告免於死罪。然而
    ，人際往來關係既是如此錯綜複雜而難解，人之主觀意念又
    是如此深邃而難以透晰，是人之犯罪，或因於貪慾歹念之牽
    動，或緣於激憤意氣之翻攪，或出於危急張惶之情境，其起
    心動念之緣由誠然各異，有一般人皆認行為人為此犯行實迫
    不得已；亦有常理均視因此犯罪實為荒誕不經，而『國人皆
    約可殺』；但就具體個案之審酌，在司法理當理性靜穆之思
    量裡，是否果真能為懲罰一般人皆視其動機為不可思議，依
    常理實無法接受之殺人犯罪，即由法院裁處亦將導致剝奪人
    命結果之應報極刑，雖沒有可供驗證之答案，卻終究不會是
    個未辯自明之真理。有此困惑，在我國這尚存有死刑之實定
    法制度裡，是否量處死刑，難免令本院躊躇不已而沈吟忖度
    再三。本件被告僅因緣於無法忍受告訴人歐毓華一家人長期
    侵擾其安寧之犯罪動機，即輕易萌發殺意，其所選擇者復係
    燒燬告訴人歐毓華住處之殘暴方式，粗略觀之，被告實可謂
    兇惡悖理，致常人均視其動機為荒謬而難以寬諒；惟被告長
    期承受樓上住戶喧嘩擾人之精神壓力，案發前復有飲酒致影
    響其正確判斷能力，故其雖早已萌發殺意，但在憤激失制陸
    續為本件犯行後，惶恐畏罪之情乃代之而生，是嗣後與告訴
    人劉俊光、蔡錦拳及員警柳泳誠對峙之時，雖主要意在阻止
    告訴人劉俊光等人入內，但已另揚言欲同歸於盡，業有了卻
    自己生命之打算，此情並非不可理解。被告犯後復始終坦認
    犯罪，甚具悔意，良知亦未全然泯滅，則被害人劉俊生之死
    亡與其餘被告犯罪所致具體損害均誠值難捨與傷痛，對被告
    當然亦應予以嚴懲；但對於被告仍未可直以生性殘酷嗜殺、
    兇頑陰險、極兇至惡之徒視之。按『以牙還牙，以眼還眼』
    、『殺人抵命』之應報主義，已非多數立憲主義之現代民主
    法治國家所追求之刑事正義政策，而參酌行政院衛生署之統
    計資料，九十八年臺灣地區男性之平均壽命為七十五‧九歲
    ，倘本件量處被告應執行無期徒刑，嗣後其即便有悛悔實據
    而依法得於服刑二十五年後假釋出監，被告出獄之時亦已七
    十六歲而有餘，其殘生餘命已屬有限，遑論仍有復歸一般生
    活，再社會化之可能，復慮及被告在監獄中，長達二十餘年
    無時不刻自我良心譴責與悔恨交加之煎熬，如此之懲儆實已
    符合『罪刑相當』之原則，是本院若遽行宣告具不可回復性
    質之死刑，斬斷被告之生機，實有未安，因應認告訴人劉俊
    光、劉書丞上開對被告求處極刑之刑度範圍，應尚嫌過重」
    等語，其認事用法核無違誤，量刑亦屬允當，本件上訴為無
    理由，應予駁回。
五、據上論斷，應依刑事訴訟法第三百六十八條，判決如主文。
本案經檢察官王雪惠到庭執行職務。
中    華    民    國  100    年    4    月      20    日
            刑事第四庭    審判長法  官  洪  耀  宗
                                法  官  林  清  鈞
                                法  官  劉  登  俊
以上正本證明與原本無異。
如不服本判決應於收受送達後十日內向本院提出上訴書狀，其未
敘述上訴理由者，並得於提起上訴後十日內向本院補提理由書（
均須按他造當事人之人數附繕本）「切勿逕送上級法院」。
                                書記官  張  惠  彥
中    華    民    國   100    年    4     月    20    日
